【裁判字號】    90,訴,1177
【裁判日期】    900920
【裁判案由】    偽造文書等
【裁判全文】
臺灣板橋地方法院刑事判決                        九十年度訴字第一一七七號
    公  訴  人  臺灣板橋地方法院檢察署檢察官
    被      告  甲○○
                乙○○○
右列被告等因偽造文書等案件，經檢察官提起公訴〔九十年度偵字第三七八三號〕，
本院判決如左：
    主  文
甲○○、乙○○○共同行使偽造私文書，足以生損害於他人，各處有期徒刑參月，如
易科罰金，均以參佰元折算壹日。
    事  實
壹、甲○○、乙○○○係夫妻，於民國〔下同〕八十五年三月二十日，由甲○○任會
    首，鳩集丙○○等人，合組附表壹所示民間互助會〔會員姓名、會員人數、每會
    金額、會期起迄日期等詳見附表壹所示〕，詎甲○○、乙○○○竟基於意圖為自
    己不法之所有及行使偽造私文書之犯意聯絡，於附表貳所示時間，在臺北縣板橋
    市○○街十巷一二八號偽載附表貳所示標金，作成標單，持以行使向到場之會員
    表示係丙○○出具之標單參與競標而『得標』，足生損害於丙○○，且以此詐術
    ，告知其他未得標之活會會員，致活會會員等陷於錯誤，而續繳會款與甲○○、
    乙○○○，甲○○、乙○○○藉此詐得會款新台幣〔下同〕柒萬柒仟元正。嗣後
    丙○○欲前往標會時，經乙○○○告知始悉上情。
貳、案經被害人丙○○訴由臺灣板橋地方法院檢察署檢察官偵查起訴。
    理  由
壹、訊據被告等人，被告甲○○供稱：「〔起訴書之犯罪事實〕我現身體有中風，我
    有招會，我事先也有協調被害人，我跟我岳母借錢還被害人，剩下的我本來也有
    跟被害人說要分期，被害人本來也有同意，後來反悔才告我的。」、「我中風後
    ，我太太〔乙○○○〕有幫我處理〔互助會務〕」、「〔是否冒標丙○○之互助
    會〕我欠人錢，要週轉，我在約七、八會要完會時，本來要輪到被害人〔丙○○
    〕時，我有跟被害人說，先給我週轉的。」、「〔標被害人的會〕都是我太太在
    處理的，我實在不知道。」、「我要分期〔償還被害人〕，本來被害人也同意，
    後來反悔。」、「〔八十七年十二月二十日〕我用曾昭榮的名字標。」、「〔所
    標會數〕我小姨子一會，被害人〔丙○○〕一會。」〔參見本院九十年八月六日
    訊問筆錄〕、「這是我無錢才這樣，我不是用丙○○的名義標的，我是用我親戚
    的名義標的。我有被倒，無法收齊，才這樣，事先我也告訴告訴人我標他的會，
    他也有同意。我也有開票給告訴人。」、「沒有〔標丙○○的會〕，我是標我的
    朋友的。前天我也有跟告訴人說去調解委員會談。之前也有調解每月還一萬元，
    但告訴人認為太少不要。」、「我真的有心要處理。」〔參見本院九十年八月二
    十二日訊問筆錄〕、「我是標我親友的會，到尾會時，因為我有被倒會，所以沒
    有錢給告訴人，我說要再招會還他，他也同意，但後來招不成，才無法還錢，我
    有要分期還。」、「當時也有協調，我要每月還壹萬，告訴人不要，要我簽本票
    ，我也說好，但沒有處理好。我們也有談過。」、「我有誠心要還告訴人錢。我
    現在身體不好才會這樣。」、「是我招的會。跟我太太無關。」、「我沒有偷標
    會。」、「會是我招的，也是我標的，我生意失敗才這樣。我事先也有協調過，
    我有開本票給告訴人，但沒有能力還錢而已。」〔參見本院九十年八月三十日審
    判筆錄〕、「本來上庭我要每月付被害人一萬五千元，但我女兒只能每月付壹萬
    ，我自己也沒有能力每月付五千元。所以希望〔告訴〕代理人諒解。我做生意如
    果可以，我再補給他〔告訴人〕。」〔參見本院九十年九月十三日審判筆錄〕等
    。
        被告乙○○○供稱：「此會雖是我先生〔甲○○〕的名義，但我處理的，我
    本來做外銷的，被倒了，所以才這樣，到了剩十會時，我標後被害人說要標，我
    跟他說這會先給我標，我標我妹妹的會。本來被害人〔丙○○〕也說好，我說我
    在〔再〕招會，在〔再〕給他，他說好，後來人家知道我被倒了，就不跟，所以
    沒有再招會。我本來跟被害人說分期還他，被害人也說好。但後來又不要。」、
    「八十七年十二月二十號標的。我標三千元。」、「我標了之後，到尾會時被害
    人〔丙○○〕才知道他的被標了，被害人本來有二會活會。」、「我標了，被害
    人〔丙○○〕才知道。」、「〔標單上〕我寫曾昭榮。」、「因為已經要完會時
    ，被害人〔丙○○〕要來標，我才告訴他，他的會被我標了。」、「我隨便標，
    我現在欠被害人四十萬元，我說每月還他二萬，被害人不要，要一次還清。」、
    「告訴人的會我也有偷標，就是在尾會前十會標的。就是八十七年九月二十日。
    我用三千元標告訴人的會。我標單沒有寫名字。」、「〔標單〕標完就丟了。」
    、「是的〔八十七年十月標曾昭榮的會。九月標丙○○的會〕，我本來要在〔再
    〕招會還他〔丙○○〕，但昭〔招〕不成，所以我後來又提議分期付款，被害人
    〔丙○○〕也同意，後來不同意的。我每月要還二萬，被害人不要，要每月還五
    萬才要。」〔參見本院九十年八月六日訊問筆錄〕、「〔起訴書之犯罪事實〕無
    意見。我有打電話給告訴人，告訴人說每月還太少。我女兒也說他每月只能付壹
    萬給告訴人。我也有欠他丈母娘，告訴人說要連他丈母娘一起要。我的會被倒兩
    會，也跑掉了。」、「我真的有心要處理，但我沒有錢，我只能靠小孩而已。告
    訴人還連他的丈母娘的也要一起處理。這樣我小孩受不了。」〔參見本院九十年
    八月二十二日訊問筆錄〕、「我們本來也有談要和解，我女兒也說好，每月還壹
    萬，告訴人要我女兒要簽名保證。我女兒說他已經答應了，為何還要簽名，所以
    不要。」、「之前我女兒也有還給告訴人錢，這次也是要還，只是我女兒對這方
    面有疑義，欠人一定會還。」、「我沒有詐欺，我要還錢，... ，我幫他〔甲○○〕收會款。」、「我們如果惡意就逃了。」、「他〔告訴人〕是尾會我們沒有
    錢還他，所以簽借據，但都沒有還錢。」、我女兒答應每月還一萬元，但絕對不
    簽保證書。」〔參見本院九十年八月三十日審判筆錄〕、「我也有打電話給代理
    人，也有跟代理人說我女兒每月只能付壹萬。我夫妻沒有其他的收入，所以無法
    依代理人的意思和解。」〔參見本院九十年九月十三日審判筆錄〕等。
貳、查：
    一、右揭事實，業據告訴人指訴歷歷，與〔一〕被告甲○○供稱「我中風後，我
        太太〔乙○○○〕有幫我處理〔互助會務〕」、「〔標被害人的會〕都是我
        太太〔乙○○○〕在處理的，... 」、「〔所標會數〕... ，被害人〔丙○○〕一會。」〔參見本院九十年八月六日訊問筆錄〕、「我知道他〔乙○○○〕標走丙○○的會」〔參見九十年度他字第七六號卷第十二頁正面〕。〔
        二〕被告乙○○○供稱：「此會雖是我先生〔甲○○〕的名義，但我處理的
        ，...」、「我標了之後，到尾會時被害人〔丙○○〕才知道他的〔會〕被
        標了，... 。」、「我標了，被害人〔丙○○〕才知道。」、「告訴人的會
        我也有偷標，就是在尾會前十會標的。就是八十七年九月二十日。我用三千
        元標告訴人的會。 ... 。」、「〔標單〕標完就丟了。」〔參見本院九十
        年八月六日訊問筆錄〕、「我標〔會〕時，沒有問他〔丙○○〕，是我標走
        後，後來丙○○要來標，我才告訴他〔丙○○〕，我標走他〔丙○○〕的會
        ，我先生〔甲○○〕知道」、「〔會錢〕都是我收的。」〔參見九十年度他
        字第七六號卷第十一頁反面、第十二頁正面〕等情，互核相符，並有附表壹
        所示互助會單影本足參。
    二、右開互助會會金每期每會壹萬元，有互助會單影本足參〔附九十年度他字第
        七六號卷第五頁〕，據被告〔乙○○○〕所供標取告訴人互助會之時間「八
        十七年九月二十日」、得標之「標金」參仟元，併以冒標當時活會會員壹拾
        壹名〔含告訴人〕，推計被告詐欺所得之金額為柒萬柒仟元正，如附表貳。
    三、被告乙○○○固辯稱：「〔標取告訴人之互助會〕我標單沒有寫名字。」，
        惟刑法第二百十條之偽造私文書罪，固須以無制作權之人，捏造或冒用他人
        名義而制作文書，並足以生損害於公眾或他人為要件，但此制作名義人，不
        以形式上表現於文書內為必要，倘依習慣或特約，諸如以言詞、動作、筆跡
        、內容、慣用語、特殊制作方式、專用信箋等方法，實質上使人得知係以他
        人名義所制作，足以表示一定用意之證明者，因已妨害該制作名義人之信用
        ，可生損害於公眾或他人，依同法第二百二十條第一項〔修正前之第二百二
        十條〕規定，仍應論以偽造準私文書罪，此觀之汽、機車引擎號碼，未必顯
        現該製造廠商名稱之文字，依最高法院六十六年台上字第一九六一號判例，
        皆以私文書論自明。我國民間互助會，係由會首招募會員參加所組成，每於
        標會時，通常由欲標取會款之會員，在空白紙條上，或僅書立其姓名、綽號
        及數字者，甚或祗書寫數字而未書立其姓名、綽號，另以上開言詞等方法表
        示係何會員所出具者，則依習慣或特約均足以辨明係該會員以所書數字為標
        息金額參加競標之標單，自應以私文書論〔最高法院八十九年度台上字第一
        三一九號判決意旨〕，自不能據所辯上情謂無偽造文書犯行。
    四、被告甲○○辯稱：「事先我也告訴告訴人我標他的會，他也有同意。」，為
        告訴人否認，復與其妻即被告乙○○○供稱「我標了，被害人〔丙○○〕才
        知道。」相左。辯稱「我沒有偷標會。」，與其自己原供稱：「〔所標會數
        〕... ，被害人〔丙○○〕一會。」、「我知道他〔乙○○○〕標走丙○○
        的會」〔參見九十年度他字第七六號卷第十二頁正面〕亦異，應係犯後圖卸
        之詞，未便遽信。
    五、本件事證明確，被告等之右開犯行，堪予認定。
參、核被告甲○○、乙○○○所為，均係犯刑法第二百十六條、第二百二十條第一項
    、第二百十條之行使偽造私文書罪、第三百三十九條第一項之詐欺取財罪。偽造
    私文書之低度行為為行使偽造私文書之高度行為所吸收，不另論罪。被告所為附
    表貳所示當次開標時之詐欺行為，其詐欺對象為實際上應給付會款與被告之全部
    活會會員〔含被冒標之告訴人〕，有同種想像競合犯之關係，仍應從一重之詐欺
    取財罪處斷。被告甲○○、乙○○○就事實欄所示犯行，有犯意之聯絡與行為之
    分擔，為共同正犯。所犯行使偽造私文書、詐欺取財二犯行，有方法與結果之牽
    連關係，應從一重之行使偽造私文書罪處斷。爰審酌被告之犯罪動機、手段、目
    的、所生危害及犯罪後態度等一切情狀，各量處如主文所示之刑，並均諭知易科
    罰金之折算標準。末查，被告等行為後，刑法第四十一條業於九十年一月十日修
    正公布同日施行，同年月十二日生效，原條文修正為第四十一條第一項，並將得
    易科罰金之罪，從「犯最重本刑為三年以下有期徒刑以下之刑之罪」，修正為「
    犯最重本刑為五年以下有期徒刑以下之刑之罪」暨『增訂』「但確因不執行所宣
    告之刑，難收矯正之效，或難以維持法秩序者，不在此限。」，比較新舊法律，
    以新法有利於被告，即應適用新法。
據上論斷，應依刑事訴訟法第二百九十九條第一項前段，刑法第二條第一項前段、第
二十八條、第二百十六條、第二百二十條第一項、第二百十條、第三百三十九條第一
項、第五十五條、第四十一條第一項前段，罰金罰鍰提高標準條例第一條前段、第二
條，判決如主文。
本案經檢察官陳孟藜到庭執行職務。
中      華      民      國      九十        年      九     月    二十   日
                                      臺灣板橋地方法院刑事第五庭
                          法  官    陳福來
右正本證明與原本無異。
如不服本判決，應於送達後十日內向本院提出上訴狀
                                          書記官    陳春銘
中      華      民      國      九十        年      九     月    二十   日
附錄本案論罪科刑法條全文：
刑法第二百十條：
偽造、變造私文書，足以生損害於公眾或他人者，處五年以下有期徒刑。
刑法第二百十六條：
行使第二百十條至第二百十五條之文書者，依偽造、變造文書或登載不實事項或使登
載不實事項之規定處斷。
刑法第二百二十條：
在紙上或物品上之文字、符號、圖畫、照像，依習慣或特約，足以為表示其用意之證
明者，關於本章及本章以外各罪，以文書論。
錄音、錄影或電磁紀錄，藉機器或電腦之處理所顯示之聲音、影像或符號，足以為表
示其用意之證明者，亦同。
稱電磁紀錄，指以電子、磁性或其他無法以人之知覺直接認識之方式所製成之紀錄，
而供電腦處理之用者
刑法第三百三十九條：
意圖為自己或第三人不法之所有，以詐術使人將本人或第三人之物交付者，處五年以
下有期徒刑、拘役或科或併科一千元以下罰金。
以前項方法得財產上不法之利益或使第三人得之者，亦同。
前二項之未遂犯罰之。
附表壹：〔會單影本附九十年度他字第七六號卷第五頁〕
    會員含會首合計肆拾壹名。
    會金：每期新台幣壹萬元整。
    會期：自民國八十五年三月二十日起至民國八十八年七月二十日止。
    標會時間、地點：每月二十日晚上八時，在臺北縣板橋市○○街十巷一二八號
                    開標。
┌──┬────────────────────────────────┐
│會首│甲○○。                                                        │
├──┼────────────────────────────────┤
│會員│林建國、林建國、林建國、陳祥麟、宋擇進、曾昭榮、林建達、洪憲順、│
│    │盧  榮、盧  榮、蔡太太、丙○○、蔣瑋珠、蔣瑋娜、洪朝源、李金龍、│
│    │李金龍、阿  福、李智龍、李智龍、莊居証、江寶玉、阿  滿、連  素、│
│    │連  素、郭金明、郭春富、陳路子、謝金龍、謝金龍、林政雄、林政雄、│
│    │黃信雄、陳太平、陳溪圳、黃阿亮、黃阿亮、陳孝雄、林先生、蕭淑華。│
└──┴────────────────────────────────┘
附表貳：
┌──┬─────┬──────┬────┬────┬─────────┐
│編號│時      間│地        點│偽載標金│詐得金額│備              註│
├──┼─────┼──────┼────┼────┼─────────┤
│一  │八十七年九│臺北縣板橋市│新台幣參│新台幣柒│                  │
│    │月二十日  │金華街十巷一│仟元。  │萬柒仟元│                  │
│    │          │二八號      │        │。      │                  │
└──┴─────┴──────┴────┴────┴─────────┘


司法院資訊處製作；財團法人民間司法改革基金會備份。
